【裁判字號】    95,上易,341
【裁判日期】    950922
【裁判案由】    恐嚇取財
【裁判全文】
臺灣高等法院高雄分院刑事判決         95年度上易字第341號
上  訴  人
即  被  告  甲○○
上列上訴人因恐嚇取財案件，不服臺灣高雄地方法院95年度易字
第55號中華民國95年4 月6 日第一審判決（起訴案號：臺灣高雄
地方法院檢察署94年度偵字第26608 號），提起上訴，本院判決
如下：
     主  文
上訴駁回。
     事  實
一、甲○○前因違反肅清煙毒條例等案件，經本院判處有期徒刑
    3 年2 月及有期徒刑7 月，定應執行刑為有期徒刑3 年7 月
    確定，於民國87年10月22日縮短刑期假釋出監，於假釋期間
    之89年間，復因違反毒品危害防制條例案件（施用第二級毒
    品），經法院判處有期徒刑6 月確定，而撤銷前案之假釋，
    執行殘刑1 年7 月28日，於91年9 月22日縮短刑期執行完畢
    。緣甲○○與乙○○（經原審判處有期徒刑一年確定，已送
    執行）為夫妻關係，共同意圖為自己不法所有，基於恐嚇取
    財之犯意聯絡，於94年10月7 日下午4 時許，甲○○騎機車
    搭載乙○○至高雄市新興區○○○路326 號「震旦通訊行」
    ，由乙○○進入店內，向店長丙○○偽稱欲搭配門號購買
    MOTOROLA牌C157型號行動電話1 具及EPSON 品牌之相片印表
    機1 台，因丙○○及店員吳雅菁忙於接待其他顧客，請乙○○稍待，乙○○即藉機對丙○○及吳雅菁恫稱：「若不能給
    一個滿意的交代，就讓你們走不出大門」，並對丙○○、吳
    雅菁大聲斥責、拍打櫃臺桌面，復以時間被耽誤為由，要求
    丙○○向在店外等候之甲○○道歉，丙○○為息事寧人，跟
    隨乙○○到店外，向甲○○道歉時，乙○○突然徒手掌摑丙○○左臉頰（未成傷），並再度向丙○○恫稱：「要潑硫酸
    讓妳毀容」，吳雅菁見狀，趁機按下警鈴後，丙○○、乙○○、甲○○走回店內，乙○○、甲○○接續向丙○○、吳雅
    菁恫稱：「要給一個交代，否則讓店開不下去，你們都會有
    事」、「如果不好好處理，你們今天不能回家」，期間雖有
    警察到場，惟丙○○、吳雅菁均因畏懼未告知警方遭乙○○
    及甲○○恐嚇，表示係誤觸電鈴，待警方離開店內，乙○○
    即質問係何人報警，並接續以：「沒關係，你們要報警，我
    就讓你們好看，讓你們店開不下去」等語恐嚇2 人，並作勢
    撥打行動電話且稱：現在在處理一些事情，如果有必要，再
    打電話叫人等語後，甲○○走出店外等候，乙○○要求贈送
    上開行動電話、相片印表機作為賠償，致丙○○、吳雅菁心
    生畏懼，惟恐不從，將招致報復，而交付乙○○所挑選合計
    價值新台幣（下同）8700元之行動電話1 具、相片印表機1
    台、行動電話吊飾1 條及保護貼2 張，乙○○取得上開物品
    後，即搭甲○○所騎之機車離去，嗣乙○○將印表機向丙○○之友人兜售時，為丙○○得知，報警循線查獲。
二、案經高雄市政府警察局移送臺灣高雄地方法院檢察署檢察官
    偵查起訴。
     理  由
一、被告經合法傳喚，無正當之理由不到庭，爰不其陳述，逕行
    判決，合先敘明。
二、按被害人丙○○及吳雅菁於警詢所為有關被告之陳述，性質
    係屬傳聞證據，且丙○○、吳雅菁警詢與原審審理時之證詞
    大致相符，原不符合同法第159 條之2 之情形；另被告、檢
    察官於原審及本院調查證據時，均知其餘卷內證據資料有第
    159 條第1 項不得為證據之情形，且經原審審理時予以提示
    或告以要旨，經檢察官表示意見，而未於言詞辯論終結前聲
    明異議審酌上開證據作成時之情況，認為適當，依刑事訴訟
    法第159 條之5 第2 項規定，應視為同意而有證據能力。又
    被告以外之人於偵查中向檢察官所為陳述，除顯有不可信之
    情況者外，得為證據，刑事訴訟法第159 條之1 第2 項定有
    明文。本件共同被告乙○○、被害人丙○○、吳雅菁於檢察
    官偵查中，有關被告部分所為之陳述，均由檢察官令彼等於
    陳述前具結，未曾提及檢察官在偵查時有不法取供之情形，
    被告未反對該項供述得作為證據，亦無證據可證明上開供述
    有顯不可信之情況，依上開規定，共同被告乙○○、被害人
    丙○○及吳雅菁於偵查中之証述，自應有證據能力。
三、本件主要之爭執事項，乃被告與乙○○有無對丙○○及吳雅
    菁恐取嚇取財？
  (一)按「刑法第三百四十六條之恐嚇取財罪之恐嚇行為，係指以
    將來惡害之通知恫嚇他人而言，受恐嚇人尚有自由意志，不
    過因此而懷有恐懼之心」（最高法院67年台上字第542 號判
    例參照），而「刑法第三百七十條第一項（按：現刑法第34
    6 條第1 項）所謂恐嚇，凡一切之言語、舉動足以使他人生
    畏懼心者，均包含在內」（最高法院22年上字第1310號判例
    參照），而「危害通知之方法，亦無限制，無論明示之言語
    、文字、動作或暗示之危害行為，苟已足使對方理解其意義
    之所在，並足以影響其意思之決定與行動自由者均屬之」（
    最高法院81年度台上字第867 號判決參照）。被告與乙○○
    於前揭時地，以向丙○○稱欲搭配門號購買MOTOROLA牌C157
    型號行動電話1 具及EPSON 品牌之相片印表機1 台，因丙○○及吳雅菁忙於接待其他顧客，認遭怠慢接待為藉口，向丙○○及吳雅菁恐嚇取財之事實，迭經被害人丙○○、吳雅菁
    於偵查及原審理證述明確（偵卷一一七頁、一四四頁至一四
    五頁、原審卷一０五至一０七頁、一一一至一一三頁），並
    有現場錄影光碟乙份、檢察官勘驗筆錄（偵卷第一七九頁至
    一八０頁）、錄影擷取畫面照片在卷可佐（警卷五九頁至六
    十頁）。原審勘驗該光碟，亦顯示乙○○於震旦通訊行內面
    露怒容，大聲說話，在丙○○、吳雅菁以手比畫，丙○○、
    吳雅菁見狀立即站立、或點頭、或聆聽，乙○○時推丙○○
    額頭，時有衝向丙○○、吳雅菁之動作，被告則在店裡進出
    ，有勘驗筆錄可按（原審卷五九頁至六三頁）。與檢察官勘
    驗筆錄內容相同，亦核與證人丙○○及吳雅菁前開證詞一致
    ，被告於偵查及原審亦自承：乙○○有打丙○○臉頰1 下（
    偵卷一０三頁、原審卷一一五頁），復審酌被害人丙○○、
    吳雅菁與被告及乙○○互不相識，要無設詞誣陷被告之理。
    是以，前開乙○○以拍桌、大聲怒斥、打丙○○臉頰、打電
    話表示有事相助之舉動，或與甲○○以危害安全、生命之言
    詞恫嚇丙○○、吳雅菁之事實，應堪認定。丙○○於偵查及
    原審證稱：乙○○說看伊要如何賠償他，要伊把她先前說要
    購買的東西拿出來，因為她在伊店裡鬧了很久，伊想快點解
    決，但沒有要送她，是她突然把東西拿走，因為伊怕會被報
    復，當時會害怕，所以沒有阻止等語（偵卷一六二頁、原審
    卷一０六頁）；吳雅菁於偵查及原審亦證述：乙○○已經選
    好印表機及手機，要渠等擺在玻璃櫃上，又說渠等對她態度
    不好，看渠等要如何表示；當時伊會感到害怕，因怕她事後
    會報復，她在講電話時都說現在在處理事情，如果需要他們
    幫忙會再跟他們聯絡；後來她就把東西拿走，因被告一直在
    外面等，伊怕他會對伊不利，而乙○○在取走東西時又瞪渠
    等1 眼，渠等不敢阻止，加上她之前作勢要打伊及丙○○，
    渠等害怕她還會做出更進一步傷人的動作，所以任由她取走
    東西，後來伊一直哭等節（偵卷一一八頁、原審卷一一一頁
    至一一二頁）。由二人上開証述，及乙○○所稱：取走之行
    動電話、印表機、保護貼及吊飾等物均是其事先選的等語（
    警卷二三頁），足徵丙○○、吳雅菁因被告與乙○○上開舉
    動、言語，心生畏懼，擔憂若不依其等指示交出財物，或對
    於乙○○取走行動電話等物之行為加以制止，日後生命、安
    全將受有不利，是而其將乙○○所選擇之行動電話等物擺置
    在櫃臺上，任由乙○○取走離去，應非出於自願，而係憂恐
    日後遭受不測使然，被告與乙○○有恐嚇取財之行為，至為
    灼然。被告辯稱：乙○○所取走的行動電話等物是丙○○主
    動要賠償的等語，與事實不符，無可採信。乙○○在通訊行
    內先稱要辦門號加手機，選擇手機後，又稱等先生甲○○辦
    好現金卡再來辦門號，而在等待期間，又選擇1 台印表機，
    並稱等先生來後要一起結帳，嗣取走的東西價值8700元等物
    ，業丙○○於警詢、原審證述明確（警卷卅頁、原審卷一０
    五頁），及證人吳雅菁於偵查、原審證述綦詳（偵卷一一七
    頁、原審卷一一０頁）。惟參酌被告自承與乙○○均無業，
    生活費用靠母親供給，生活上不需要印表機等語（警卷六頁
    、偵卷一０三頁、原審卷一二０頁）及乙○○於偵查中結証
    稱：我一直偷竊的原因是因我與我先生找不到工作（偵卷一
    ０一頁）等情，可知被告當時並無資力且無必要購買價值約
    8700元之行動電話等物。另由現場光碟錄影內容可見，乙○○進入通訊行後，在16時19分40秒至16時24分43秒間，店內
    無客人在場時，或打手機，或看四周商品，並無主動向店員
    接洽，而丙○○或吳雅菁則站立等候，被告甲○○於16時22
    分離開，被告乙○○至16時24分43秒突然對店員丙○○、吳
    雅菁怒罵（原審卷六十頁），亦可証明被告與乙○○無能力
    購買所挑選之物品，藉詞恫嚇丙○○或吳雅菁，取得財物，
    被告對取得系爭行動電話等物有不法所有之意圖，彰彰甚明
    。依上開最高法院判例及判決意旨，被告與乙○○共同恐嚇
    取財罪証，已臻明確。
  (二)同案被告乙○○於偵查及原審雖證述：被告未對店員有責罵
    或威脅、恐嚇之言詞云云（偵卷一０一頁、原審卷一一七頁
    ）。然被告確有於通訊行內向店員陳稱：如果不好好處理，
    你們今天不能回家等語，業如前述，證人丙○○於偵查中證
    稱：被告前後進來2 、3 次，說看我們要如何解決這件事，
    然後又出去，其與乙○○一搭一唱要求我賠償等語（偵卷一
    四五頁、一六三頁）；乙○○在店內怒罵、斥責丙○○、吳
    雅菁期間，甲○○或在店外守候，或抱小孩在店裡觀看，或
    在乙○○對丙○○叫吼之際，站立在2 人旁邊觀視之情狀，
    亦有原審勘驗現場光碟筆錄可佐（原審卷六十頁至六二頁）
    。乙○○令丙○○至店外向被告致歉，復突然打丙○○臉頰
    ，被告進入通訊行內，亦對丙○○、吳雅菁稱要好好處理，
    不然你們不能回家等語，其對於被告乙○○在店內所舉非僅
    知情，並有參與分工之情事已明。乙○○所證係袒護其配偶
    即被告之詞，不足採信。被告辯稱：伊僅抱小孩，未與乙○○有何恐嚇行為等節，顯不可採。
  (三)被告於原審辯稱：丙○○、吳雅菁於員警及保全人員據報前
    來時僅稱警報器短路、誤觸，可以認定被告並無恐嚇之行為
    云云。然丙○○、吳雅菁依當時情境畏懼被告日後報復，未
    將被告恫嚇之行為告知警方等節，經證人丙○○於偵查証稱
    ：警察來時問渠等是何人報警，乙○○當場也問渠等是否你
    們報警，伊因害怕被告事後會報復，所以跟警察說不是渠等
    報警的（偵卷一四五頁），於原審證稱：因為怕被告來尋仇
    ，所以伊才只告訴警員說按錯電鈴（原審卷一０八頁）；證
    人吳雅菁於偵查中亦證稱：警察來時，被告還在外面等，乙○○在警察後面一直瞪渠等，渠等就害怕，且她還問渠等是
    不是渠等報警的，渠等更害怕等語（偵卷一一八頁），於原
    審更稱：乙○○有說「何人按警鈴，沒關係你們要報警，我
    就讓你們好看，讓你們的店開不下去」，我當時感到害怕，
    因為怕被告事後會報復，我們下班的時間都比較晚，尤其在
    上下班的時候，會怕遇到危險，乙○○又在講電話時說她現
    在在處理事情，如果需要幫忙會再跟他們聯絡，所以警察進
    來問是何人報的警，我們不敢說，而乙○○又說要找人來，
    我怕真的會對我們不利等語（原審卷一一一頁、一一二頁）
    。依丙○○、吳雅菁上開客觀環境及所受遭遇、心理反應觀
    察，被告與乙○○在警方前來時已對二人威嚇如果不好好處
    理，你們都會有事，乙○○更說要潑硫酸讓丙○○毀容，且
    在店內不時打電話說要請人幫忙，在警方前來時，乙○○更
    有恃無恐稱是否是二人報警，丙○○、吳雅菁聽聞，發覺乙○○縱使警方在場仍依然故我，且因渠等均為勢單力薄之女
    子，工作地點通訊行又屬公共場所，恐遭被告日後趁其不防
    有不利其生命、安全之行為，因而暫對警方隱忍實情，其等
    未透露報警之動機、所遭遇之困境及恐懼，亦符常理。是而
    丙○○、吳雅菁縱未對在場之員警、保全人員表示有遭受被
    告等威嚇等情，仍不能證明被告並無恐嚇之犯行，亦不能推
    認被害人當時之心理狀態並無恐懼、擔憂之情形。二人於員
    警及保全人員據報前來時僅稱警報器短路、誤觸，非可採為
    對被告有利之證據。
  (四)被告於原審又辯稱：丙○○拿東西給乙○○後還有送到門口
    等語。然丙○○於偵查及原審則證稱：乙○○把東西拿走後
    ，我和吳雅菁一直站在櫃臺內，沒有送她出門，後來我走到
    門口往外看，想看是否真的有兄弟在外面等詞（偵卷一六三
    頁、原審卷一０九頁），亦與原審勘驗現場錄影光碟結果：
    乙○○拿起紙袋與盒裝商品轉身走到門外，與騎機車之被告
    一同離開，丙○○與吳雅菁則站在櫃臺內望向門口等情相符
    （原審卷六三頁），故丙○○前開證詞，足信真為真。被告
    上開辯解，不足採認。
  (五)綜上所述，被告所辯，係事後卸責之詞，顯無足採。被告與
    乙○○恐嚇取財犯行，堪以認定。
四、核被告所為，係犯刑法第346 條第1 項之恐嚇取財罪。其與
    乙○○就上開犯行，有犯意聯絡及行為分擔，均為共同正犯
    。被告與乙○○以言詞、舉動恐嚇丙○○、吳雅菁，在密切
    接近之時間內同地實施，各行為之獨立性薄弱，依一般社會
    觀念及刑法評價上，應係基於單一犯意，接續施行之數個動
    作，為單純一罪之接續犯。又被告與乙○○向丙○○、吳雅
    菁為恐嚇取財犯行，致2 人均心生畏懼而交付所管領之財物
    ，係1 行為觸犯2 罪名，為想像競合犯，應從情節較重之對
    丙○○恐嚇取財部分處斷。被告前因違反肅清煙毒條例等案
    件，經本院判處有期徒刑3 年2 月及有期徒刑7 月，應執行
    有期徒刑3 年7 月確定，於87年10月22日縮短刑期假釋出監
    ，於假釋期間之89年間，復因違反毒品危害防制條例案件（
    施用第二級毒品），經法院判處有期徒刑6 月確定，而撤銷
    前案之假釋，執行執行殘刑1 年7 月28日，於91年9 月22日
    縮短刑期執行完畢之事實，有臺灣高等法院被告前案紀錄表
    （本院卷十四至十七頁）。其於受有期徒刑執行完畢後5 年
    以內再犯本件有期徒刑以上之罪，不論依修正前之刑法第47
    條，或修正後之刑法第47條第1 項之規定，均構成累犯，對
    被告而言並無有利或不利之情形，自不生新舊法比較之問題
    ，應逕依修正前之刑法第47條，論以累犯，並加重其刑（原
    審未及為新舊法比較，併予敘明）。
五、原審認被告罪證明確，因而適用刑法第346 條第1 項規定，
    並審酌被告有毒品前科，素行不良，不思以正當手段獲取財
    物，竟白日在通訊行公眾得出入場所內，由共同被告乙○○
    假借丙○○、吳雅菁服務態度不佳，大肆吵鬧，復與乙○○
    共同以言詞威嚇，使被害人心生畏懼交付財物，犯後復否認
    犯行，飾詞狡辯，毫無悔意，所得財物為行動電話1 具、相
    片印表機1 台、行動電話吊飾1 條及保護貼2 張，價值約87
    00元，被告擔任在旁附和或監看四處之角色，及檢察官具體
    求刑被告有期徒刑8 月等一切情狀，量處有期徒刑8 月，其
    認事用法，核無不合，量刑亦屬允當。被告未具理由提起上
    訴，復未到庭答辯，其上訴為無理由，應予駁回。
六、據上論斷，應依刑事訴訟法第371 條、第368 條，判決如主
    文。
本案經檢察官陳宗吟到庭執行職務。
中    華    民    國    95    年    9     月    22    日
                  刑事第八庭    審判長法  官  李炫德
                                      法  官  簡志瑩
                                      法  官  李淑惠
以上正本證明與原本無異。
不得上訴。
中    華    民    國    95    年    9     月    22    日
                                      書記官  黃英彥


司法院資訊處製作；財團法人民間司法改革基金會備份。
